臺灣宜蘭地方法院民事判決　　　　　　　 92年度小上字第4號
上　訴　人　甲○○
訴訟代理人　許紋菁
被上訴人　　乙○○
上列當事人間請求返還不當得利事件，上訴人對於民國92年10月
9日本院羅東簡易庭92年度羅小字第123號第一審判決提起上訴，
本院判決如下：
    主  文
上訴駁回。
第二審訴訟費用新台幣壹仟伍佰元由上訴人負擔。
    事  實  及  理  由
一、本件被上訴人起訴主張：兩造因於民國90年3月7日下午，在
    宜蘭縣羅東鎮○○路與興東路之交岔路口發生車禍（下稱系
    爭車禍），經本院以91年度訴字第31號及台灣高等法院91年
    度上易字第1030號判決被上訴人應賠償上訴人新台幣（下同
    ） 239,304元。而上訴人除已完全受領上開賠償款項，尚因
    強制汽車責任保險法而自訴外人即太平洋產物保險股份有限
    公司受領強制汽車責任險保險金98,007元。而依強制汽車責
    任保險法第30條（94年2月5日該法修正後改列為第32條）規
    定，強制汽車責任保險金視為損害賠償金額之一部分，加害
    人受賠償請求之得扣除之。是兩造系爭車禍所生損害賠償金
    額雖因法院判決確定為 239,304元，然並未扣除前述保險金
    ，且被上訴人就判決金額 239,304元既已完全受償，則上訴
    人再取得98,007元之保險金即超過被上訴人所應負之責任，
    為此，爰基於不當得利之法律關係，起訴請求上訴人給付98
    ,007元，及自91年7月23日起至清償日止之法定遲延利息。
二、上訴人則以：其受領前述保險金與判決賠償之金額均係依據
    法律規定所得領取，其係依據確定判決向被上訴人求償，並
    無不當得利可言。況且系爭車禍賠償事件，兩造均有投保強
    制責任險，其不同之處乃上訴人係依所投保之機車強制責任
    險而申請理賠，被上訴人係投保汽車強制汽車責任，被上訴
    人主張扣除賠償之規定，並不適用本件之情形。而縱使賠償
    金額須扣除強制汽車責任保險金部分，然因前確定判決認定
    兩造均應負50 %之過失責任，而依過失相扺之規定減輕被上
    訴人賠償之金額為請求有據之 50%，故得扣除之保險給付應
    以49,003元，被上訴人請求上訴人給付98,007元，並無理由
    。而為答辯聲明：請求駁回上訴人之訴。
三、原審就被上訴人之請求，除法定遲延利息超過自起訴狀繕本
    送達上訴人翌日起算部分予以駁回外（駁回部分因被上訴人
    未上訴已告確定），餘均判決准許被上訴人之請求。上訴人
    則就原判決不利於己之部分全部提起上訴，而為上訴聲明：
    (一)原判決不利於上訴人部分外均廢棄；(二)上開廢棄部分，被
    上訴人在原審之訴駁回。被上訴人則為聲明請求駁回上訴人
    之上訴。
四、本院之判斷：
（一）按責任保險之目的，係在減輕責任人之負擔，而強制汽車
      責任保險法，係為使汽車交通事故所致傷害或死亡之受害
      人，迅速獲得基本保障而為制定，此觀乎該法第 1條之規
      定即明。而按同法第30條（現修正後改列為第32條）規定
      ，保險人依該法規定所為之保險給付，視為被保險人損害
      賠償金額之一部分；被保險人受賠償請求時，得扣除之。
      此乃因強制汽車責任保險法具強烈之公益性，故要求汽機
      車所有權人均應依該法規定參與強制責任保險，以達汽機
      車行駛時賠償風險之分散，一方面於發生交通事故時，不
      論汽車使用人是否可歸責，均使受害人能迅速獲得基本補
      償，另一方面則亦使汽車使用者得因此保險制度之作用，
      而於有應負侵權行為損害賠償責任時，減輕其責任，以免
      因交通事故之發生負鉅額賠償義務而大幅影響其經濟能力
      ，以達公益之目的。是故如保險人已對於受害人所為之理
      賠，即應認屬肇事者所為賠償，倘受害人所受損害已完全
      受償，則肇事者不需再為賠償，若損害大於保險理賠之金
      額，則負侵權行為損害賠償責任人亦僅就其不足額之範圍
      內，負損害賠償責任。
（二）本件被上訴人主張因兩造系爭車禍，致使上訴人受有傷害
      ，經上訴人訴由本院以91年度訴字第31號及台灣高等法院
      以91年度上易字第1030號判決被上訴人應賠償上訴人239,
      304 元確定。而上訴人除自被上訴人處受領上開賠償金額
      外，尚因此領取強制汽車保險理賠金98,007元等情（於90
      年11月19日向太平洋產物保險股份有限公司領取），為上
      訴人所不爭執，並有兩造各自提出之強制汽車責任保險理
      賠通知單、汽車賠款收據暨同意書可按，並經本院調閱本
      院91年度訴字第31號、台灣高等法院91年度上易字第1030
      號侵權行為損害賠償事件及本院92年度執字第 3185 號強
      制執行事件查明屬實。則依首揭說明，上訴人因系爭車禍
      事故，得向被上訴人請求賠償之金額，應為扣除上訴人已
      受領之強制汽車責任保險理賠金額。今上訴人既已先領得
      強制汽車責任保險理賠98,007元，則被上訴人應對上訴人
      負賠償責任之金額，於扣除上開保險理賠之後，應為141,
      297 元。然上訴人於本院92年執字第3185號強制執行事件
      對被上訴人之財產為強制執行時，復領取被上訴人前已提
      供之提存金239,304元（見該案卷92年6月13日執行訊問筆
      錄），是上訴人自被上訴人處所受領損害賠償金額於超出
      141,297 元之部分即屬不當得利。故被上訴人基於不當得
      利之法律關係，請求上訴人返還伊98,007元，及自起訴狀
      繕本送達上訴人之翌日即92年 8月26日起至清償日止，按
      法定利率即週年利率5%計算之遲延利息，為有理由。原審
      就上開應准許部分認為被上訴人之請求為有理由，判決被
      上訴人勝訴，並無任何違誤，上訴人所執前開上訴意旨，
      顯無理由。爰不經言詞辯論，依民事訴訟法第 436條之29
      第2款，判決駁回上訴人之上訴。
五、本件為小額訴訟事件，爰依民事訴訟法第436條之32第1項準
    用同法第 436條之19第1項確定第二審訴訟費用額為1,500元
    ，並命由上訴人負擔。
六、結論：本件上訴為無理由，依民事訴訟法第436條之29第2款
    、第436條之32第1項、第 2項、第449條第1項、第78條、第
    436 條之19第1項，判決如主文。
中　　華　　民　　國　　94　　年　　11　　月　　30　　日
                  臺灣宜蘭地方法院民事庭
                      審判長法　官  楊麗秋
                      　　　法  官  邱景芬
                   　　　   法  官　張軒豪
正本與原本無異。
本件不得上訴。
中　　華　　民　　國　　94　　年　　12　　月　　5 　　日
                            書記官  廖穎穗
